【裁判字號】    88,訴更,5
【裁判日期】    890821
【裁判案由】    所有權移轉登記
【裁判全文】
臺灣臺中地方法院民事判決  八十八年度訴更字第五號
    原      告  乙○○
                        １０Ｑ.
                        送達代.
                        之二
    訴訟代理人  陳凱聲  住臺北.
    複  代理人  張佳瑜律師
    被      告  甲○○  住臺中.
右當事人間請求所有權移轉登記事件，本院判決如左：
    主    文
原告之訴駁回。
訴訟費用由原告負擔。
    事    實
甲、原告方面：
一、聲明：被告應將坐落臺中市○區○○段四小段一一０地號、同小段一一０之一地
    號、同小段一一０之二地號、同小段一一一之四地號及同小段一一一之八地號土
    地（下簡稱系爭土地）所有權應有部分各三分之一移轉登記與原告，連同門牌號
    碼為臺中市○○路一七七號之地上建物（下簡稱系爭房屋）之事實上使用、收益
    、處分權之三分一移轉與原告。
二、陳述：
（一）被告於民國（下同）七十三年四月二十四日書立讓渡書，表示將其所有系爭土
      地，所有權應有部分各三分之一無償移轉登記與原告，連同其上系爭房屋，事
      實上處分權之三分一無償移轉與原告，詎被告不依約辦理所有權移轉登記，故
      提起本訴。
（二）對被告抗辯之陳述：原告否認有向被告借錢，但承認有簽發被告所庭呈之支票
      且均未兌現，縱被告對原告有借款債權，然行使抵銷權須給付種類相同，而被
      告對原告所負者為移轉不動產所有權及事實上處分權之債務，原告對被告負者
      為清償借款之債務，二者給付種類不同，無法行使抵銷權。另原告於八十四年
      四月五日即出境，無與被告達成協議及簽立同意書等情事。
三、證據：提出讓渡書一紙、土地所有權狀五份、被告系爭房屋稅繳納通知書一紙、
    原告護照及入出境資料一份（以上均為影本），土地登記謄本五份及系爭房屋照
    片五張。
乙、被告方面：
    被告未於最後言詞辯論期日到場，惟據其以前提出之辯論書狀及到場之聲明和陳
    述略以：
一、聲明：駁回原告之訴。
二、陳述：父母親贈與系爭房地予伊，嗣兄弟分家，伊表示將該房地所有權三分之一
    讓與原告。原告於八十四年向伊借款新台幣（下同）一千一百萬元，表示如屆期
    未清償，前開房地皆無庸移轉與原告，並簽發五張支票予伊作擔保，嗣皆遭退票
    ，被告即於八十四年十月三日書立同意書，同意原告將系爭房地無條件讓與被告
    ，被告不可請求原告清償借款。
三、證據：提出支票及退票理由單各五紙、同意書一份（以上均為影本），聲請訊問
    證人徐黃玉釵。
丙、法院依職權函請臺中市稅捐稽徵處查詢坐落臺中市○○路一七七號房屋之房屋稅
    籍證明及發函臺中市中山地政事務所調取系爭房屋之建物登記謄本。
    理    由
一、被告未於言詞辯論期日到場，查無民事訴訟法第三百八十六條所列各款情形，依
    原告之聲請，由其一造辯論而為判決。又本件原告起訴狀係以請求被告將門牌號
    碼為臺中市○○路一七七號之地上建物，所有權之三分一移轉與原告，嗣於審理
    中變更訴之聲明為請求被告將門牌號碼為臺中市○○路一七七號之地上建物，事
    實上處分權三分之一移轉與原告，不須行蒐集新訴訟資料，得認為不甚礙被告之
    防禦及訴訟終結，依民事訴訟法第二百五十五條第一項第七款規定，自屬合法，
    先予敘明。
二、本件原告起訴主張被告於七十三年四月二十四日書立讓渡書，表示將其所有系爭
    土地，所有權應有部分各三分之一無償移轉登記與原告，連同其上系爭房屋，事
    實上處分權之三分一無償移轉與原告，詎被告不依約辦理所有權移轉登記，爰依
    贈與契約成立所生之移轉登記請求權，提起本訴。被告則以原告於八十四年向伊
    借款一千五百萬元，其時已表示屆期若未清償，系爭房地皆無庸移轉與原告，嗣
    原告所交付予伊之一千五百萬元支票屆期提示均遭退票，前開債務既未獲清償，
    被告自無庸移轉系爭房地予原告等語置辯。
三、經查，本件原告主張被告為系爭房地之所有權人、事實上處分權人，為兩造所不
    爭，並有原告提出之土地所有權狀及土地登記謄本各五紙為證，復經本院依職權
    向臺中市稅捐稽徵處查詢系爭房屋之稅籍資料，被告確為系爭房屋之納稅義務人
    ，亦有台中市稅捐稽徵處八十八年八月二十日中市稅財字第八八０八四九九七號
    函附卷可稽，是被告確為系爭房地之所有權人及事實上處分權人，應可認定。又
    原告主張被告於七十三年四月二十四日書立讓渡書，表示將其所有系爭房地三分
    之一，無償讓與原告之事實，亦據原告提出與其所述相符之讓渡書一紙為證，且
    為被告所不爭執，應認原告之主張為真實。
四、按以非經登記不得移轉之財產為贈與者，在未為移轉登記前，其贈與不生效力，
    固為民法修正前第四百零七條所明定，惟如已互相意思表示一致，依同法第一百
    五十三條第一項之規定，其契即為成立，縱未具備贈與契約特別生效之要件，難
    謂一般契約之效力亦未發生，債務人自應受此契約之拘束，負有移轉登記使生贈
    與效力之義務（最高法院四十年臺上字第一四九六、四十一年臺上字第一七五號
    參照）。次按違章建築之讓與，雖因不能為移轉登記而不能為不動產所有權之讓
    與，但受讓人與讓與人間如無相反之約定，應認為讓與人已將該違章建築之事實
    上處分權讓與受讓人（最高法院六十七年二月廿一日民庭總會決議參照）。又贈
    與物未交付前，贈與人得撤銷贈與，但於立有字據之贈與不適用之，修正前民法
    第四百零八條定有明文。本件原告主張被告曾書立讓渡書表示將伊所有系爭房地
    三分之一，無償讓與原告，已如前述，揆諸上揭說明，被告固負有移轉登記系爭
    土地與原告之義務；又系爭房屋既未經登記，被告無償讓與原告者則為該屋之事
    實上處分權，又此贈與立有字據，自不得撤銷贈與，被告固亦負有移轉事實上處
    分權與原告之義務。
五、惟被告以伊對原告本有借款債權，原告於借款時表示，如屆期未清償予原告時，
    系爭房地被告皆無庸移轉與原告，嗣原告所簽發交付予伊之支票皆遭退票，系爭
    借款未獲清償，被告即書立同意書同意原告將系爭房地無條件讓與被告，而被告
    不可請求原告清償借款，是被告自已無庸移轉系爭房地予原告等語置辯。雖原告
    對於曾向被告借款並同意借款屆期未清償時，系爭房地被告無庸移轉一事均否認
    之，然查，原告對於曾簽發系爭支票予被告及已遭退票之事實並不爭執，並有被
    告提出之支票及退票理由單各五紙、同意書一份為證；證人徐黃玉釵即兩造之母
    親亦到庭證稱：原告向被告借錢一千一百萬元，有在東興路上之伊家裡表示將房
    地讓給被告來抵債，被告亦在場，後來原告到國外，伊有去溫哥華問他，他仍同
    意，回臺後才書立同意書，伊代他簽的等語（詳本院八十八年十一月二十二日言
    詞辯論筆錄附卷可參），是被告辯稱原告有向伊借款一千五百萬元，並表示屆期
    未獲清償，被告即無須移轉系爭房地與原告等情為真。綜上以觀，原告之真意應
    為以被告為免除原告所負之借款債務之意思表思為條件，而免除被告移轉土地所
    有權及房屋事實上處分權與原告之債務，嗣被告書立同意書之性質，應認被告已
    為免除原告債務之意思表示，是原告免除被告債務之意思表示既已生效，被告已
    無移轉土地所有權應有部分三分之一及房屋事實上處分權三分之一與原告義務，
    從而，原告之請求尚非有據，應予駁回。
六、綜上所述，原告依贈與契約之法律關係，訴請被告將系爭土地所有權應有部分各
    三分之一移轉登記與原告及系爭房屋事實上處分權三分之一移轉與原告，為無理
    由，應予駁回。
七、結論：本件原告之訴為無理由，依民事訴訟法第七十八條判決如主文。
中      華      民      國    八十九    年      八      月    二十一    日
                                    臺灣臺中地方法院民事第三庭
~B法      官  涂秀玲
右為正本係照原本作成
附記一如不服本判決，應於判決送達後二十日內，向本院提出上訴狀。
附記二不得上訴。
附記三如對本判決上訴，須於判決送達後二十日內，向本院提出上訴狀，同時表明上訴理
由；如已於本判決宣示後送達前提起上訴者，應於判決送達後十日內補具上訴理由（上訴
僅得以判決適用法規顯有錯誤為理由，並按他造當事人之人數附繕本）。
中      華      民      國    八十九    年      八      月    二十一  日
~B法院書記官  王麗麗


司法院資訊處製作；財團法人民間司法改革基金會備份。
